ACORDAO-COMPLETO-2531049

ACÓRDÃO 4725/2022 ATA 30/2022 - SEGUNDA CÂMARA

VISTOS, relatados e discutidos estes autos de tomada de contas especial instaurada pela Financiadora de Estudos e Projetos (Finep) em desfavor da Desidratec - Indústria e Comércio de Tecnologia de Desidratação Ltda., além de José Ailton Leão Barboza (falecido) e Eliene do Nascimento Rodrigues como dirigentes da aludida entidade, diante da não comprovação da regular aplicação dos recursos federais repassados pelo Fundo Nacional de Desenvolvimento Científico e Tecnológico (FNDCT) no bojo do Contrato de Concessão de Subvenção Econômica n.º 03.10.0166.00 para o projeto intitulado como "Desenvolvimento de Equipamentos e Processos de Transesterificação Etanólica acelerada, com secagem concomitante do catalisador e do biodiesel de forma contínua", por meio do aporte de R$ 597.497,16 em recursos federais e R$ 52.100,00 em recursos da contrapartida, tendo a vigência do ajuste sido estipulada para o período de 30/4/2010 a 31/10/2012;
ACORDAM os Ministros do Tribunal de Contas da União, reunidos na Sessão da 2ª Câmara, ante as razões expostas pelo Relator, em:
9.1. rejeitar as correspondentes alegações de defesa oferecidas pela Desidratec - Indústria e Comércio de Tecnologia de Desidratação Ltda., além do espólio de José Ailton Leão Barboza (falecido) , e por Eliene do Nascimento Rodrigues;
9.2. fixar o novo e improrrogável prazo de 15 (quinze) dias, nos termos do art. 12, §§ 1º e 2º, da Lei n.º 8.443, de 1992, e do art. 202, §§ 2º e 3º, do RITCU, para que a Desidratec - Indústria e Comércio de Tecnologia de Desidratação Ltda., além do espólio de José Ailton Leão Barboza (falecido) , e Eliene do Nascimento Rodrigues comprovem, perante o Tribunal, nos termos do art. 214, III, "a", do RITCU, o recolhimento do correspondente débito em favor do Fundo Nacional de Desenvolvimento Científico e Tecnológico (FNDCT) , com a atualização monetária até o efetivo recolhimento, nos termos da legislação em vigor, sob as seguintes condições:
	Data da Ocorrência
	Valor Original (em R$) 

	17/5/2010
	239.042,36

	8/11/2011
	100.000,00

	22/12/2011
	149.823,20

9.3. informar aos aludidos responsáveis que a liquidação tempestiva do débito, com a incidência apenas da atualização monetária, sanará o processo e permitirá que as suas contas sejam julgadas regulares com ressalva, dando-lhes a subsequente quitação, ao passo que, de outra sorte, o não recolhimento da dívida ensejará o julgamento pela irregularidade das contas, com a condenação em débito, não só atualizado, mas, aí, acrescido de juros de mora, além da eventual aplicação de multa legal sob o valor de até 100% do débito atualizado, nos termos do art. 202, §§ 3º e 4º, do RITCU;
9.4. autorizar, caso requerido, nos termos do art. 26 da Lei n.º 8.443, de 1992, e do art. 217 do RITCU, o parcelamento das dívidas fixadas por este Acórdão em até 72 (setenta e duas) parcelas mensais e sucessivas, com a devida atualização monetária e os correspondentes acréscimos legais, esclarecendo aos responsáveis que a falta de pagamento de qualquer parcela importará no vencimento antecipado do saldo devedor, sem prejuízo das demais medidas legais; e
9.5. enviar a cópia do presente Acórdão, com o Relatório e a Proposta de Deliberação, aos aludidos responsáveis, para ciência e adoção das providências cabíveis dentro do prazo assinalado.

Tomada de Contas Especial instaurada diante da não comprovação da regular aplicação dos recursos federais do Contrato de Concessão de Subvenção Econômica n.º 03.10.0166.00.

Segunda Câmara

Financiadora de Estudos e Projetos (Finep).

3. Responsáveis: Eliene do Nascimento Rodrigues (CPF XXX.659.153-XX); José Ailton Leão Barboza (CPF XXX.718.243-XX); Desidratec - Indústria e Comércio de Tecnologia de Desidratação Ltda. (CNPJ 08.113.406/0001-92).

13.1. Ministros presentes: Augusto Nardes (na Presidência), Aroldo Cedraz e Antonio Anastasia.
13.2. Ministro-Substituto presente: André Luís de Carvalho (Relator).

ANDRÉ DE CARVALHO

Trata-se de tomada de contas especial instaurada pela Financiadora de Estudos e Projetos (Finep) em desfavor da Desidratec - Indústria e Comércio de Tecnologia de Desidratação Ltda., além de José Ailton Leão Barboza (falecido) e Eliene do Nascimento Rodrigues como dirigentes da aludida entidade, diante da não comprovação da regular aplicação dos recursos federais repassados pelo Fundo Nacional de Desenvolvimento Científico e Tecnológico (FNDCT) no bojo do Contrato de Concessão de Subvenção Econômica n.º 03.10.0166.00 para o projeto intitulado como "Desenvolvimento de Equipamentos e Processos de Transesterificação Etanólica acelerada, com secagem concomitante do catalisador e do biodiesel de forma contínua", por meio do aporte de R$ 597.497,16 em recursos federais e R$ 52.100,00 em recursos da contrapartida, tendo a vigência do ajuste sido estipulada para o período de 30/4/2010 a 31/10/2012.
2.	Após a análise final do feito, o Auditor Federal Márcio Macedo Mussi lançou o seu parecer conclusivo à Peça 89, com a anuência dos dirigentes da Secex-TCE (Peças 90 e 91) , nos seguintes termos:
	" (...) 2. Em 24/9/2018, com fundamento na IN/TCU 71/2012, alterada pela IN/TCU 76/2016 e DN/TCU 155/2016, o dirigente da instituição Financiadora de Estudos e Projetos (Finep) autorizou a instauração da tomada de contas especial (peça 29) . O processo foi registrado no sistema e-TCE com o número 1663/2018.
	3.	O Contrato de Concessão de Subvenção Econômica 03.10.0166.00 foi firmado no valor de R$ 649.597,16, sendo R$ 597.497,16 à conta do concedente e R$ 52.100,00 referentes à contrapartida do convenente. Teve vigência de 30/4/2010 a 31/10/2012, com prazo para apresentação da prestação de contas em 29/4/2013. Os repasses efetivos da União totalizaram R$ 488.865,56 (peça 27) .
	4.	A prestação de contas e complementações enviadas foram analisadas por meio do documento constante na peça 15.
	5.	O fundamento para a instauração da Tomada de Contas Especial, conforme consignado na matriz de responsabilização elaborada pelo tomador de contas, foi a constatação da seguinte irregularidade: 
	Não execução do objeto pactuado.
	6.	Os responsáveis arrolados na fase interna foram devidamente comunicados e, diante da ausência de justificativas suficientes para elidir a irregularidade e da não devolução dos recursos, instaurou-se a tomada de contas especial.
	7. No relatório (peça 49) , o tomador de contas concluiu que o prejuízo importaria no valor original de R$ 488.865,56, imputando-se a responsabilidade a Desidratec - Indústria e Comércio de Tecnologia de Desidratação Ltda., na condição de contratado, José Ailton Leão Barboza, falecido (a) , Sócio Administrador, no período de 31/7/2009 a 3/7/2019, na condição de gestor dos recursos e Eliene do Nascimento Rodrigues, Sócia Administradora, no período de 31/7/2009 até o momento, na condição de gestor dos recursos. 
	8.	Em 31/1/2020, a Controladoria-Geral da União emitiu o relatório de auditoria (peça 52) , em concordância com o relatório do tomador de contas. O certificado de auditoria e o parecer do dirigente do órgão de controle interno concluíram pela irregularidade das presentes contas (peças 53 e 54) .
	9.	Em 4/3/2020, o ministro responsável pela área atestou haver tomado conhecimento das conclusões contidas no relatório e certificado de auditoria, bem como do parecer conclusivo do dirigente do órgão de controle interno, manifestando-se pela irregularidade das contas, e determinou o encaminhamento do processo ao Tribunal de Contas da União (peça 55) .
	Análise dos pressupostos de procedibilidade da IN/TCU 71/2012
	Apreciação do Prejuízo ao Contraditório e Ampla Defesa
	10. Verifica-se que não houve o transcurso de mais de dez anos desde o fato gerador sem que tenha havido a notificação dos responsáveis pela autoridade administrativa federal competente (art. 6º, inciso II, c/c art. 19 da IN/TCU 71/2012, modificada pela IN/TCU 76/2016) , uma vez que o fato gerador da irregularidade sancionada ocorreu em 22/12/2011, e os responsáveis foram notificados sobre a irregularidade pela autoridade administrativa competente conforme abaixo:
	10.1. Desidratec - Indústria e Comércio de Tecnologia de Desidratação Ltda., por meio do edital acostado à peça 37, publicado em 9/10/2018.
	10.2. José Ailton Leão Barboza, por meio do ofício acostado à peça 31, recebido em 4/10/2018, conforme AR (peça 32) .
	10.3. Eliene do Nascimento Rodrigues, por meio do ofício acostado à peça 33, recebido em 3/10/2018, conforme AR (peça 34) .
	Valor de Constituição da TCE 	
	11. Verifica-se, ainda, que o valor atualizado do débito apurado (sem juros) em 1º/1/2017 é de R$ 721.686,67, portanto superior ao limite mínimo de R$ 100.000,00, na forma estabelecida conforme os arts. 6º, inciso I, e 19 da IN/TCU 71/2012, modificada pela IN/TCU 76/2016. 
	Outros processos/débitos nos sistemas do TCU com os mesmos responsáveis
	12. Informa-se que não foi encontrado débito imputável aos responsáveis em outros processos no Tribunal.
	Exame técnico			 
	13. Da análise dos documentos presentes nos autos, verifica-se que Desidratec - Indústria e Comércio de Tecnologia de Desidratação Ltda., José Ailton Leão Barboza e Eliene do Nascimento Rodrigues eram as pessoas responsáveis pela gestão e execução dos recursos federais recebidos por meio do Contrato de Concessão de Subvenção Econômica 03.10.0166.00 tendo o prazo final para apresentação da prestação de contas expirado em 29/4/2013. 
	14. Verifica-se que foi dada oportunidade de defesa aos agentes responsabilizados na fase interna, em obediência aos princípios constitucionais que asseguram o direito ao contraditório e à ampla defesa (art. 5º, inciso LV, da Constituição Federal) , conforme detalhado no item 'Análise dos Pressupostos de Procedibilidade da IN/TCU 71/2012', subitem 'Prejuízo ao Contraditório e Ampla Defesa'.
	15. Entretanto, os responsáveis não apresentaram justificativas suficientes para elidir a irregularidade e não recolheram o montante devido aos cofres do Fundo Nacional de Desenvolvimento Científico e Tecnológico, razão pela qual suas responsabilidades foram mantidas.
	16. De acordo com as análises empreendidas nesta fase instrutória, a irregularidade descrita no relatório do tomador, bem como as respectivas condutas identificadas, que deram origem a esta TCE, podem ser melhor descritas da forma que se segue. A estrutura adotada nesta instrução reflete a matriz de responsabilização (peça 57) : 
	16.1. Irregularidade 1: não execução do objeto pactuado.
	16.1.1. Fundamentação para o encaminhamento: 
	16.1.1.1.	A inexecução total de objeto resulta em julgamento pela irregularidade das contas dos responsáveis e em condenação em débito destes pelo valor total pago indevidamente (Acórdãos 15.733 e 15.647/2018-TCU-1ª Câmara) .
	16.1.1.2.	No caso concreto, a Finep analisou e concluiu que o projeto não foi executado no prazo de execução e de acordo com o Plano de Trabalho aprovado, tendo a Área Operacional da Finep recomendado o cancelamento do contrato e a devolução dos recursos transferidos. Quanto à execução financeira, a Prestação de Contas Final não foi aprovada pelo Departamento de Prestação de Contas. haja vista a ausência de nexo de causalidade da execução técnica com a financeira
	16.1.2. Evidências da irregularidade: documentos técnicos presentes nas peças 39, 7, 1, 14, 15 e 2.
	16.1.3. Normas infringidas: Cláusula Sétima, item 2, alínea 'a' e 'h', da Cláusula Nona, item 3, da Cláusula Décima Terceira, item 1, alínea 'b', do Contrato e do Art. 8 da Lei 8.443/92.
	16.1.4. Débitos relacionados aos responsáveis José Ailton Leão Barboza, Desidratec - Indústria e Comércio de Tecnologia de Desidratação Ltda. e Eliene do Nascimento Rodrigues:
	Data de ocorrência
	Valor histórico (R$) 

	17/5/2010
	239.042,36

	8/11/2011
	100.000,00

	22/12/2011
	149.823,20

                   Valor atualizado do débito (sem juros) em 23/4/2020: R$ 808.219,47
	16.1.5. Cofre credor: Fundo Nacional de Desenvolvimento Científico e Tecnológico.
	16.1.6. Responsável: Eliene do Nascimento Rodrigues.
	16.1.6.1.	Conduta: não execução do projeto estritamente em conformidade com o que foi aprovado.
	16.1.6.2.	Nexo de causalidade: a não execução do projeto em conformidade com o que foi aprovado resultou na inexecução total do objeto e consequente dano ao erário.
	16.1.6.3. Culpabilidade: não há excludentes de ilicitude, de culpabilidade e de punibilidade; é razoável supor que o responsável tinha consciência da ilicitude de sua conduta; era exigível conduta diversa da praticada, qual seja, executar o objeto em conformidade com o que foi aprovado. 
	16.1.7. Responsável: José Ailton Leão Barboza.
	16.1.7.1.	Conduta: não execução do projeto estritamente em conformidade com o que foi aprovado.
	16.1.7.2.	Nexo de causalidade: a não execução do projeto em conformidade com o que foi aprovado resultou na inexecução total do objeto e consequente dano ao erário.
	16.1.7.3.	Culpabilidade: não há excludentes de ilicitude, de culpabilidade e de punibilidade; é razoável supor que o responsável tinha consciência da ilicitude de sua conduta; era exigível conduta diversa da praticada, qual seja, executar o objeto em conformidade com o que foi aprovado. 
	16.1.8. Responsável: Desidratec - Indústria e Comércio de Tecnologia de Desidratação Ltda.
	16.1.8.1.	Conduta: não execução do projeto estritamente em conformidade com o que foi aprovado.
	16.1.8.2.	Nexo de causalidade: a não execução do projeto em conformidade com o que foi aprovado resultou na inexecução total do objeto e consequente dano ao erário.
	16.1.8.3.	Culpabilidade: não há excludentes de ilicitude, de culpabilidade e de punibilidade; é razoável supor que o responsável tinha consciência da ilicitude de sua conduta; era exigível conduta diversa da praticada, qual seja, executar o objeto em conformidade com o que foi aprovado. 
	16.1.9. Encaminhamento: citação.
	17. Em razão da irregularidade apontada encontrar-se devidamente demonstrada, foi proposta em instrução inicial (peça 58) a citação dos responsáveis Desidratec - Indústria e Comércio de Tecnologia de Desidratação Ltda., José Ailton Leão Barboza e Eliene do Nascimento Rodrigues, para apresentarem alegações de defesa e/ou recolherem o valor total do débito quantificado em relação à irregularidade descrita anteriormente.
	18. A proposta foi acolhida pelos dirigentes da SecexTCE, tendo a unidade técnica se pronunciado em 30/4/2020 pela citação dos responsáveis (peças 59-60) . Por despacho, o relator do processo, Ministro- Substituto André Luís de Carvalho, autorizou a citação proposta (peça 61) .
	19. Consignado na instrução anterior que o responsável José Ailton Leão Barboza é falecido, o ofício de citação foi encaminhado ao representante do espólio.
	20. Após a expedição das comunicações processuais - Ofícios 22304, 22305 e 22309/2020-TCU/Seproc, de 13/5/2021 (peças 65-67) , os responsáveis foram regularmente citados (ARs, peças 70-72) .
	21. Por intermédio de procurador legalmente constituído (peças 73 e 75-duplicada e anexos, peças 76-84) , os responsáveis apresentaram alegações de defesa conjunta, conforme reafirmou o procurador em peça específica (peça 87) .
	22. Dessa forma, a presente Tomada de Contas Especial se encontra apta para que o Tribunal se pronuncie quanto ao seu mérito.
	Alegações de defesa dos responsáveis Desidratec - Indústria e Comércio de Tecnologia de Desidratação Ltda., José Ailton Leão Barboza e Eliene do Nascimento Rodrigues (peça 73) 
	23. O procurador argui em sede preliminar que há ilegitimidade passiva dos sócios em razão de responsabilidade limitada da empresa Desidratec - Indústria e Comércio de Tecnologia de Desidratação Ltda., e que o Tribunal teria determinado a desconsideração da personalidade jurídica de forma ilegal.
	24. Por tal razão, o procurador pleiteia a exclusão dos sócios José Ailton Leão Barboza e Eliene do Nascimento Rodrigues da presente relação processual.
	25. Ainda em sede preliminar, o procurador 'requer a aplicação da prescrição administrativa, com a consequente extinção do feito sem resolução do mérito, com base no art. 1º, caput, da Lei nº 9.873/1999 (Lei da Prescrição Administrativa) '.
	26. Entende que, no presente caso, teria ocorrido a 'prescrição quinquenal, pois os supostos danos e irregularidades apontados pela FINEP são de 2010 e de 2011, conforme matriz de responsabilização (Documento nº 48 dos autos) , enquanto a presente Tomada de Contas Especial foi instaurada tão somente em 2020'.
	27. O procurador traz à baila o julgado do STF a respeito da prescrição da pretensão punitiva - RE 636886/AL - no qual houve a apreciação do Tema 899 de repercussão geral que fixou a tese de prescritibilidade.
	28.  Além disso, entende o procurador que, caso o Tribunal não entenda pela aplicação da prescrição quinquenal, estariam presentes as condições para aplicação da prescrição decenal.
	29. Ainda como tese preliminar, argui-se ter havido cerceamento de defesa na fase anterior à instauração da tomada de contas especial, por não ter a empresa 'a oportunidade de apresentar, no período oportuno, seus esclarecimentos e defesa antes da instauração da presente TCE'.
	30. No mérito, a defesa argumenta que a Finep teria, de forma arbitrária, dado ensejo à rescisão do contrato administrativo.
	31. Afirma que as prestações de contas e os relatórios parciais referentes à primeira e à segunda parcelas do contrato foram aprovados pela Finep.
	32. Explica o procurador que a segunda e terceira parcelas de liberação de recursos por parte da Finep teriam tido bastante atraso, fato que motivou a Desidratec a procurar empréstimo no mercado financeiro de tal forma a não perder a continuidade das atividades.
	33. E que o inadimplemento desse empréstimo ocasionou a inscrição da Desidratec no Serasa (um serviço de proteção ao crédito) , que por sua vez, em efeito cascata, gerou o bloqueio do repasse de recursos do Finep no que concerne à terceira parcela.
	34. Paralelamente a isso, o procurador ainda relata que o sócio José Ailton Leão Barboza e o gerente de projetos Clodenir Lima, esposo da sócia Eliene do Nascimento Rodrigues, 'foram acometidos de sérias enfermidades', tendo o primeiro vindo à óbito, e o segundo impossibilitado de trabalhar, 'encontrando-se, ainda hoje, em tratamento de regeneração no Hospital Sarah Kubitschek, em Fortaleza-CE'.
	35. Alega que a empresa, por falta de recursos financeiros e humanos, não teve condições de concluir o projeto.
	36. Na sequência desses fatos, o procurador alega que a Finep rescindiu unilateralmente o contrato sem culpa da empresa, porque o atraso na execução do projeto teria ocorrido por circunstâncias alheias à vontade da empresa beneficiária.
	Análise das alegações de defesa
	37. Quanto à questão da ilegitimidade passiva dos sócios da empresa Desidratec, o entendimento do Tribunal - súmula 286 - é no sentido de que a pessoa jurídica responde solidariamente com seus administradores pelos danos causados ao erário na aplicação dos recursos recebidos, e, portanto, a tese de ilegitimidade passiva dos sócios não pode ser acolhida.
	38. No que concerne ao reconhecimento da prescrição, o Tribunal já firmou entendimento de que a decisão do STF 'alcança tão somente a fase judicial de execução do título extrajudicial, não atingindo os processos de controle externo em trâmite no TCU'. E que as ações de ressarcimento movidas pelo Estado contra os agentes causadores de dano ao erário continuam imprescritíveis (Súmula TCU 282) .
	39. Dessa forma, nem a tese de prescrição quinquenal e tampouco a decenal merece ser acolhida.
	40. Por fim, também não pode receber guarida a arguição de cerceamento de defesa na fase anterior à instauração da tomada de contas especial.
	41. É entendimento consolidado nesta Corte de Contas que:
	42. 'Não há prejuízo ao exercício do contraditório e da ampla defesa em razão da ausência de oportunidade de defesa na fase interna de tomada de contas especial, pois nessa etapa, em que se coletam evidências para fins de apuração dos fatos e das responsabilidades, não há uma relação processual constituída. A garantia ao direito de defesa ocorre na fase externa, com o chamamento do responsável aos autos, a partir da sua citação válida.' (Enunciado, Acórdão 9091/2021-TCU-Primeira Câmara, relator Ministro Bruno Dantas) 
	43. Assim, as questões preliminares levantadas pela defesa dos responsáveis não podem ser acolhidas.
	44. No tocante ao mérito, as alegações de defesa devem ser analisadas, primeiramente, para identificar se os fatos narrados - o atraso pela Finep na liberação das parcelas; a assunção de empréstimo privado pela beneficiária; e a enfermidade dos sócios e administradores - possam ser enquadrados como caso de força maior, caso fortuito ou até mesmo fato do príncipe, de tal forma que pudessem configurar álea econômica extraordinária ou extracontratual.
	45. Efetivamente a própria Finep admite o atraso na liberação da segunda parcela:
	'Com o atraso da liberação da segunda parcela, ocasionado pelo remanejamento requerido pela empresa e por problemas de fluxo de caixa do próprio Governo Federal no repasse dos recursos para a área de inovação, mesmo tendo, a empresa, aplicado recursos próprios para não paralisar totalmente...' (Relatório de Acompanhamento Técnico de Projetos, período 7/2011 a 4/2012, peça 10, p. 15) .
	'A principal justificativa apresentada pela empresa é que houve atraso no desembolso da 2ª. parcela, liberada em duas etapas (08/11/2011 e 22/12/2011) , cuja solicitação deu entrada na FINEP em 15/07/2011, e que o coordenador do projeto teve problemas de saúde.' (Parecer Técnico, peça 15, p.1) .'
	46. A defesa relata que ante o atraso na liberação da segunda parcela, a empresa contraiu empréstimo, e ao ficar inadimplente nessa operação de empréstimo, a Finep bloqueou o repasse dos recursos da terceira parcela, o que acabou, por consequência, acarretando a rescisão contratual. 
	47. A área jurídica da Finep se debruçou sobre essas questões (peça 14, p. 2) :
	48. ' (...) a despeito das despesas nas duas prestações de contas estarem, de forma geral, em consonância com a relação de itens aprovada para o projeto, ao longo da execução do mesmo a empresa incorreu em erros que indicam que falta, senão competências triviais, atenção mínima necessária ao gerenciamento financeiro do projeto'. 
	49. 'Outrossim, conclui-se que não houve empenho, por parte da empresa, em tentar regularizar a situação que impedia a liberação da terceira e última parcela; tampouco houve interesse em justificar, perante a FINEP, a irregularidade da situação; ao contrário, a empresa somente se pronunciou, e com morosidade, após ser demandada pela FINEP'.
	50. Seria muito subjetivo avaliar se as questões de enfermidade dos sócios e administradores influíram nessas ações (ou a falta delas) .
	51. Segundo certidão de óbito acostada aos autos (peça 84) , o sócio José Ailton Leão Barboza faleceu em 3/7/2019, aproximadamente sete anos após esses fatos.
	52. Por outro lado, deve-se admitir que essas questões de enfermidade não foram levantadas somente agora nas alegações de defesa:
	'Em 25/04/2012, por meio do protocolo 005998.12 a Desidratec solicitou nova prorrogação por 6 (seis) meses. A principal justificativa apresentada pela empresa é que houve atraso no desembolso da 2° parcela, liberada em duas etapas (08/11/2011 e 22/12/2011) , cuja solicitação deu entrada na FINEP em 15/07/2011, e que o coordenador do projeto teve problemas de saúde.' (Parecer sobre prorrogação de prazo de execução, peça 6, p. 1) 
	53. A questão foi analisada pela área jurídica da Finep, ao apreciar a possiblidade de cancelamento do contrato (parecer já citado, peça 14, p.3) :
	'Primeiramente, cumpre registrar que a não-execução ou execução parcial de um projeto pode decorrer de duas hipóteses distintas: 
	i)	 A primeira hipótese decorre do próprio 'risco do negócio', surgindo em razão de um fator imprevisível ao longo do desenvolvimento natural do projeto, capaz de onerar, impedir, desqualificar, inutilizar, impossibilitar a continuidade do antes acordado, gerando um desequilíbrio contratual não aventado pelas partes no momento da Seleção Pública de Subvenção Econômica e da contratação; 
	ii)	 A segunda hipótese é aquela em que uma das partes contratantes, em razão de sua política ou conduta alheia ao projeto. como a má gestão deste, concorre ou contribui para o surgimento de uma concausa externa que inviabiliza, frustra ou torna inútil a continuidade do contrato. 
	Na primeira hipótese, não há que se falar em culpa e, consequentemente, em devolução dos recursos desembolsados, se as partes qualificadas atuaram com dedicação e empenho, uma vez que o risco do insucesso é inerente aos projetos de inovação tecnológica. 
	Contudo, na segunda hipótese, um dos contratados ao atuar de forma desidiosa, imprudente, imperita ou negligente cria um cenário inesperado, elevando o risco natural do negócio. Nesse caso, a sua culpa resta configurada, sendo devida a devolução dos recursos desembolsados. 
	Ao analisar o caso em questão, verifica-se que o projeto não foi executado dentro do prazo estipulado, mesmo após duas prorrogações, em razão da falta de planejamento e má gestão por parte da Beneficiária da subvenção. Portanto, percebe-se que a execução parcial do projeto não ocorreu em razão do mero 'risco do negócio', que pode levar ao seu insucesso. A Beneficiária atuou sem o devido zelo, o que acabou por gerar o não-cumprimento do cronograma do projeto, infringindo o disposto na alínea 'a', do item 2, da Cláusula Sétima, do Contrato de Subvenção Econômica, a qual estabelece que a Beneficiária se obrigada a executar o PROJETO objeto do contrato, 'estritamente em conformidade com o que foi aprovado pela FINEP'.'
	54. Restaria avaliar a questão do aproveitamento econômico dos recursos auferidos, ou seja, se a execução parcial do objeto permite o seu aproveitamento.
	55. O objeto do contrato firmado com a Finep seria a execução do Projeto 'Desenvolvimento de Equipamentos e Processos de Transesterificação Etanélica Acelerada com Secagem Concomitante do Catalisador e do Biodiesel, de Forma Contínua' (meta física subdividida em oito atividades) .
	56. O último relatório parcial emitido, em 17/10/2012, o qual recebeu parecer favorável para aprovação pela Finep (peça 12, p.1) , atribuiu que a meta física atingiu 92% de sua execução (peça 12, p. 10) . Segundo o mesmo relatório, as atividades de P&D (pesquisa e desenvolvimento) , desenhos da planta industrial e fabricação do protótipo atingiram 100%, 50% e 92% respectivamente, enquanto as atividades relativas a testes, ajuste e certificação não foram realizadas.
	57. A aprovação do relatório também foi confirmada por e-mail enviado ao coordenador do projeto, em 26/10/2012 (peça 76) .
	58. Percebe-se que faltou pouco para a conclusão do projeto. Efetivamente a não liberação dos recursos da terceira parcela parece ter impedido a conclusão do objeto do contrato. Em parecer emitido em 22/5/2012, e assinado por analista da Finep, foi consignado (peça 15, p. 2) :
	59. 'Não obstante o Relatório Técnico se mostrar incompleto do ponto de vista do acompanhamento, recomenda-se a prorrogação por mais 6 (seis) meses do presente contrato para permitir a conclusão do projeto'.
	60. Observa-se também que não houve desvio ou malversação dos recursos.
	61. Entretanto, como se observa na jurisprudência vigente deste TCU, 'a execução parcial do objeto de um convênio somente será considerada, para fins de redução do valor do débito apurado, quando comprovadamente a parcela concluída for aproveitável para a finalidade esperada' (Acórdão 2835/2016-TCU-Primeira Câmara, relator Ministro Benjamin Zymler) . Além disso, 'o alcance do objetivo de um convênio não pode ser analisado de forma desvinculada da efetiva geração do benefício esperado' (Acórdão 6723/2014-TCU-Primeira Câmara, relator Ministro Benjamin Zymler) .
	62. E, ainda, 'quando a parcela executada do convênio não for suficiente para o atingimento, ainda que parcial, dos objetivos do ajuste, sem quaisquer benefícios, a possibilidade de aproveitamento do que já foi executado em eventual retomada, por se tratar de mera hipótese, não de benefício efetivo, não enseja o correspondente abatimento no valor do débito apurado' (Acórdão 12170/2019-TCU-Primeira Câmara, relator Ministro Marcos Bemquerer) .
	63. Assim, não cabe acolher as alegações de defesa apresentadas, por não terem sido capazes de elidir as irregularidades constatadas ou de afastar suas responsabilidades. Por outro lado, vislumbra-se a existência de boa-fé dos responsáveis, propondo-se que sejam julgadas irregulares as suas contas, bem como sejam condenados em débito, sem a aplicação de multas, mesmo ante a inocorrência da prescrição da pretensão punitiva.
	Prescrição da Pretensão Punitiva
	64. Vale ressaltar que a pretensão punitiva do TCU, conforme Acórdão 1441/2016-TCU-Plenário, Relator: Benjamin Zymler, que uniformizou a jurisprudência acerca dessa questão, subordina-se ao prazo geral de prescrição indicado no art. 205 do Código Civil, que é de dez anos, contado da data de ocorrência da irregularidade sancionada, nos termos do art. 189 do Código Civil, sendo este prazo interrompido pelo ato que ordenar a citação, a audiência ou a oitiva dos responsáveis.
	65. No caso em exame, não ocorreu a prescrição da pretensão punitiva, uma vez que a irregularidade sancionada se deu em 22/12/2011 e o ato de ordenação da citação ocorreu em 30/4/2020, portanto, em prazo inferior a dez anos.
	Gestor falecido
	66. Registra-se que o responsável, Sr. José Ailton Leão Barboza, faleceu em 3/7/2019, conforme certidão de óbito de peça 42, não tendo sido identificada a existência de processo de inventário ou partilha de bens, conforme pesquisa realizada à peça 43.
	Conclusão
	67. De acordo com a análise empreendida na seção Exame Técnico propõe-se não acolher as alegações de defesa dos responsáveis Desidratec - Indústria e Comércio de Tecnologia de Desidratação Ltda., José Ailton Leão Barboza (falecido) e Eliene do Nascimento Rodrigues e julgar as presentes contas irregulares, sem aplicação de multa.
	Proposta de encaminhamento
	68. Diante do exposto, submetem-se os autos à consideração superior, propondo:
	a)	rejeitar as alegações de defesa apresentadas pelos responsáveis Desidratec - Indústria e Comércio de Tecnologia de Desidratação Ltda., José Ailton Leão Barboza (falecido) e Eliene do Nascimento Rodrigues;
	b)	deferir o pedido de sustentação oral interposto por Amanda Gomes Albuquerque - OAB/CE 37.455, representante legal dos responsáveis, conforme autoriza o art. 168 do Regimento Interno do TCU (peça 73, p. 28) ;
	c)	julgar irregulares as contas de Desidratec - Indústria e Comércio de Tecnologia de Desidratação Ltda., José Ailton Leão Barboza (falecido) e Eliene do Nascimento Rodrigues com fundamento nos arts. 1º, inciso I, 16, inciso III, alínea 'c', 19, caput, e 23, inciso III, da Lei 8.443/1992 c/c os arts, 1º, inciso I, 219, inciso III, 210 e 214, inciso III, do RI/TCU;
	d)	condenar ao pagamento das importâncias a seguir especificadas, solidariamente, Desidratec - Indústria e Comércio de Tecnologia de Desidratação Ltda., Eliene do Nascimento Rodrigues e o espólio ou, caso tenha havido a partilha, os herdeiros de José Ailton Leão Barboza, até o limite do patrimônio transferido, e fixar-lhes o prazo de 15 dias para que comprovem perante este Tribunal, em respeito ao art. 214, inciso III, alínea 'a', do RI/TCU, o recolhimento da dívida aos cofres do Fundo Nacional de Desenvolvimento Científico e Tecnológico - FNDCT, atualizada monetariamente e acrescida de juros de mora calculados a partir da data indicada até a data do efetivo recolhimento e com o abatimento dos valores acaso já satisfeitos, nos termos da legislação vigente: 
	DATA DA OCORRÊNCIA
	VALOR ORIGINAL (R$) 

	17/5/2010
	239.042,36

	8/11/2011
	100.000,00

	22/12/2011
	149.823,20

	e)	autorizar, desde logo, nos termos do art. 28, II, da Lei 8.443/1992, a cobrança judicial das dívidas, caso não atendida a notificação;
	f)	autorizar, desde já, caso requerido, o parcelamento da dívida em até 36 (trinta e seis) parcelas, nos termos do art. 26 da Lei 8.443/1992 c/c o art. 217 do RI/TCU, com a incidência sobre cada parcela dos devidos acréscimos legais até o efetivo pagamento, bem como esclarecer aos responsáveis que, em caso de parcelamento da dívida, a falta de pagamento de qualquer parcela importará no vencimento antecipado do saldo devedor (art. 217, § 2º, do RI/TCU) ; 
	g)	em cumprimento ao disposto no § 3º do art. 16 da Lei 8.443/1992, remeter cópia desta deliberação à Procuradoria da República no Estado do Ceará."
3.	Enfim, por intermédio do Exmo. Sr. Subprocurador-Geral Lucas Rocha Furtado, o MPTCU anuiu, em cota singela (Peça 92) , à aludida proposta da unidade técnica.
É o Relatório.

Amanda Gomes Albuquerque (OAB-CE 37.455), representando Eliene do Nascimento Rodrigues, além do espólio de José Ailton Leão Barboza, e a Desidratec - Indústria e Comércio de Tecnologia de Desidratação Ltda.

Subprocurador-Geral Lucas Rocha Furtado.

TOMADA DE CONTAS ESPECIAL. FUNDO NACIONAL DE DESENVOLVIMENTO CIENTÍFICO E TECNOLÓGICO (FNDCT). CONTRATO DE CONCESSÃO DE SUBVENÇÃO ECONÔMICA. NÃO COMPROVAÇÃO DA BOA E REGULAR APLICAÇÃO DOS RECURSOS FEDERAIS REPASSADOS. CITAÇÃO. PARCIAL REJEIÇÃO DAS ALEGAÇÕES DE DEFESA. EVENTUAL AUSÊNCIA DE MÁ-FÉ DOS RESPONSÁVEIS NO PRESENTE PROCESSO. FIXAÇÃO DO NOVO E IMPRORROGÁVEL PRAZO PARA O RECOLHIMENTO DO DÉBITO. PROSSEGUIMENTO DO FEITO. COMUNICAÇÃO.

TOMADA DE CONTAS ESPECIAL (TCE)

Secretaria de Controle Externo de Tomada de Contas Especial (Secex-TCE).

Trata-se de tomada de contas especial instaurada pela Financiadora de Estudos e Projetos (Finep) em desfavor da Desidratec - Indústria e Comércio de Tecnologia de Desidratação Ltda., além de José Ailton Leão Barboza (falecido) e Eliene do Nascimento Rodrigues como dirigentes da aludida entidade, diante da não comprovação da regular aplicação dos recursos federais repassados pelo Fundo Nacional de Desenvolvimento Científico e Tecnológico (FNDCT) no bojo do Contrato de Concessão de Subvenção Econômica n.º 03.10.0166.00 para o projeto intitulado como "Desenvolvimento de Equipamentos e Processos de Transesterificação Etanólica acelerada, com secagem concomitante do catalisador e do biodiesel de forma contínua", por meio do aporte de R$ 597.497,16 em recursos federais e R$ 52.100,00 em recursos da contrapartida, tendo a vigência do ajuste sido estipulada para o período de 30/4/2010 a 31/10/2012.
2.	Como visto, a partir do Relatório de Tomada de Contas Especial n.º 54, de 2018 (Peça 49) , o tomador de contas assinalou a anunciada responsabilidade solidária em desfavor da Desidratec - Indústria e Comércio de Tecnologia de Desidratação Ltda., além de José Ailton Leão Barboza (falecido) e Eliene do Nascimento Rodrigues, pelo dano ao erário sob o valor original de R$ 488.865,56 em face da não comprovação da execução do objeto pactuado.
3.	Por conseguinte, no âmbito do TCU, a Secex-TCE promoveu a citação dos aludidos responsáveis para apresentarem as suas defesas ou recolherem o correspondente débito sob o valor original de R$ 488.865,56 em função da não execução do projeto em estrita conformidade com a proposta aprovada pela Finep. 
4.	De toda sorte, por intermédio da sua advogada, a Desidratec, além do espólio de José Ailton Leão Barboza (falecido) e Eliene do Nascimento Rodrigues, apresentaram conjuntamente (Peça 73) , em síntese, as seguintes alegações de defesa: (i) ilegitimidade passiva dos sócios em razão da responsabilidade limitada da empresa; (ii)  ocorrência da prescrição quinquenal e decenal; (iii) cerceamento de defesa na fase interna da TCE; (iv) rescisão unilateral do contrato administrativo pela Finep; (v) as prestações de contas e os relatórios parciais para a primeira e a segunda parcela do contrato teriam sido aprovados pela Finep; (vi) atraso pela Finep na liberação de parcelas; e (vii) a falta de recursos financeiros e humanos teria dificultado a conclusão do aludido projeto.
5.	De todo modo, após a análise final do feito, para além de registrar que José Ailton Leão Barboza teria falecido em 3/7/2019 (certidão de óbito à Peça 42) , a Secex-TCE propôs o julgamento pela irregularidade das contas dos aludidos responsáveis para condená-los ao pagamento do correspondente débito, sem a aplicação, no entanto, da multa legal em face da eventual boa-fé; tendo o MPTCU anuído à aludida proposta.
6.	O TCU pode incorporar o parecer da unidade técnica a estas razões de decidir, sem prejuízo, todavia, de rejeitar a defesa dos responsáveis e, assim, promover a prévia fixação do novo e improrrogável prazo para o recolhimento do correspondente débito.
7.	Como assinalado pela Secex-TCE, subsistiria a não comprovação da boa e regular aplicação dos recursos federais repassados a partir das eventuais irregularidades no Contrato de Concessão de Subvenção Econômica n.º 03.10.0166.00.
8.	Ao discorrer, contudo, sobre o Relatório de Acompanhamento Técnico de Projetos, a Secex-TCE assinalou que a própria Finep teria admitido o atraso na liberação da segunda parcela, mas a concedente teria também indicado a ausência de empenho dos responsáveis com vistas a regularizar a situação tendente a impedir a liberação da terceira e última parcela, não tendo sido observado, tampouco, o interesse dos beneficiários em oportunamente justificar ou corrigir as irregularidades, pois somente teria apresentado as suas manifestações após o chamamento pela Finep.
9.	Bem se, nesse ponto, vê que, em sintonia, entre outros, com os Acórdãos 1.194/2009 e 3.991/2015, da 1ª Câmara, os Acórdãos 27/2004, 6.235/2013 e 3.223/2017, da 2ª Câmara, e os Acórdãos 11/1997 e 997/2015, do Plenário, a jurisprudência do TCU estaria firmada no sentido da pessoal responsabilidade do gestor pela comprovação da boa e regular aplicação dos recursos federais recebidos mediante convênio ou instrumentos congêneres, submetendo todo aquele que administra os recursos públicos ao dever de demonstrar o correto emprego dos valores federais, nos termos do art. 70, parágrafo único, da Constituição de 1988 e do art. 93 do Decreto-Lei n.º 200, de 1967, sem prejuízo de, por analogia à Súmula n.º 286 do TCU, a pessoa jurídica de direito privado também responder como destinatária dos recursos inerentes ao aludido convênio, nos termos do art. 16, § 2º, "b", da Lei n.º 8.443, de 1992, em solidariedade com os respectivos administradores, pelo dano causado ao erário.
10.	Por conseguinte, diante, especialmente, da não comprovação do nexo causal entre os valores federais repassados e os supostos dispêndios incorridos no aludido projeto, a ausência de elementos suficientes para demonstrar a boa e regular aplicação dos aludidos recursos federais resultou na confirmação da presunção legal de dano ao erário a partir da irregular aplicação dos recursos federais provenientes do FNDCT e, assim, os aludidos responsáveis devem ser responsabilizados pelo débito.
11.	Importante registrar, aliás, que, como indicado no parecer da unidade técnica, o último relatório técnico emitido pela Finep, em 17/10/2012, teria assinado que a meta física teve a sua execução em 92% (Peça 12, p. 10) , ao passo que as atividades de pesquisa e desenvolvimento, com os desenhos da planta industrial e a fabricação do protótipo, atingiram os níveis de 100%, 50% e 92% respectivamente, não tendo sido realizadas, contudo, as atividades em testes, ajustes e certificações. 
12.	Sobressairia, de todo modo, a plausibilidade de, no presente momento, o TCU promover a fixação do novo e improrrogável prazo para o recolhimento do correspondente débito diante da ausência de eventual má-fé pelos aludidos responsáveis no presente processo, até porque eles teriam anunciado o eventual interesse de buscar soluções pessoais para o superveniente ressarcimento do valor da dívida, podendo excepcionalmente o Tribunal autorizar o parcelamento da dívida em até 72 (setenta e duas) prestações diante do elevado valor do ressarcimento e das peculiaridades do presente processo.
13.	Não subsistiria, ainda, a eventual necessidade de promover o retorno do presente processo para buscar a citação de outros eventuais responsáveis, estando esse entendimento, aliás, em plena sintonia com a jurisprudência fixada pelo TCU a partir, por exemplo, dos Acórdãos 4.002/2020 e 5.297/2013, da 2ª Câmara, e dos Acórdãos 1.170/2017 e 1.223/2015, do Plenário, já que a ausência dessa nova citação não resultaria em prejuízo à defesa dos atuais responsáveis, não só porque o presente processo já estaria em plenas condições de efetivo julgamento pelo TCU, mas também porque a solidariedade passiva seria legalmente erigida em favor do ente estatal credor, e não das eventuais pessoas privadas devedoras, podendo, se for o caso, os atuais responsabilizados ajuizar a superveniente ação regressiva em desfavor de outros eventuais responsáveis supostamente coobrigados.
14.	Diante, portanto, dos elementos de convicção até aqui obtidos neste processo, o TCU pode passar a promover a fixação do novo e improrrogável prazo para o recolhimento do correspondente débito, sem prejuízo de deixar, contudo, para promover o julgamento das contas dos aludidos responsáveis ao final do efetivo referido recolhimento de todo o débito.
Ante o exposto, pugno pela prolação do Acórdão ora submetido a este Colegiado.
TCU, Sala das Sessões, em 30 de agosto de 2022.
Ministro-Substituto ANDRÉ LUÍS DE CARVALHO 
Relator